【裁判字號】    88,易,443
【裁判日期】    890920
【裁判案由】    詐欺
【裁判全文】
臺灣基隆地方法院刑事判決                          八十八年度易字第四四三號
    公  訴  人  臺灣基隆地方法院檢察署檢察官
    被      告  甲○○
    選任辯護人  李明諭
                侯傑中律師
右列被告因詐欺案件，經檢察官提起公訴 (八十八年度偵字第三四一二號 )，本院判
決如左：
    主  文
甲○○無罪。
    理  由
一、公訴意旨詳如附件之起訴書所載。
二、公訴人認被告甲○○涉有前揭詐欺取財罪嫌，無非係以告訴人之指訴、郵政國內
    匯票款執據影本、乙○○所簽發之本票三紙及被告代其男友乙○○向告訴人借款
    時承諾當晚即可還款，但竟於票款兌現後一再拖延，雖持丙○○之支票以清償，
    惟嗣後仍無法償還，卻要求分次清償，顯見被告自始即欲騙得告訴人之金錢供己
    利並解決其男友之經濟窘況，足認其有詐欺取財罪嫌云云。
三按犯罪事實應依證據認定之，無證據不得推定其犯罪事實；又不能證明被告犯罪
    或其行為不罰者，應諭知無罪之判決，刑事訴訟法第一百五十四條第三百零一
    條第一項分別定有明文。又所謂認定犯罪事實之證據，係指足以認定被告確有犯
    罪行為之積極證據而言，如未發現相當證據，或證據不足以證明，自不能以推測
    或擬制之方法，以為裁判之基礎。次按，刑事訴訟法上證明之資料，無論其為直
    接證據或間接證據，均須達於通常一般人均不致於有所懷疑，而得確信其為真實
    之程度，始得據為有罪之認定，若其關於被告是否犯罪之證明未能達此程度，而
    有合理性懷疑存在，致使無從形成有罪之確信，根據罪疑惟輕之證據法則，即不
    得遽為不利被告之認定，其以情況證據即間接證據斷罪時，尤須基於該證據在直
    接關係上所可證明之他項情況證據，本乎推理作用足以確證被告有罪，方為合法
    ，不得徒憑主觀上之推想，將一般經驗上有利被告之其他合法情況逕予排除。此
    觀諸最高法院三十二年上字第六七號、七十六年台上字第四九八九號、五十二年
    台上字第一三號判例意旨亦甚明顯。又刑法第三百三十九條第一項之詐欺罪
    ，必須行為人自始基於不法所有之意圖，以客觀上足以使人現於錯誤之手段，欺
    矇被害人使之交付財物，始足當之，至於民事法律行為成立債之關係者，在債權
    人與債務人之間，根據一般交易之常態，恆不待對造當事人另為表示，當然期待
    他方依誠信原則履行，此觀諸民法第二百十九條規定意旨自明，不生因他方表示
    必將履約而陷於錯誤之問題。債務人若有未依約定之債務本旨履行者，於一般交
    易經驗上原因非一，舉凡因不可歸責於己之事由致不能給付，或因合法主張抗辨
    事由而拒絕給付，或因財產、信用狀況緊縮而無力給付，甚至於債之關係成立後
    ，另起惡意遲延給付，皆有可能，非必出於自始無意給付之財產犯罪一端。故以
    債務不履行之客觀結果，推斷違約當事人是否同時涉及詐欺犯罪之情形，除非被
    告已自白具有詐欺之犯意，或依其他積極證據足認被告確係假借民事違約手段從
    事刑事詐欺行為外，尚不得以債務人曾經申明依約履行，遽指其施行欺罔而謀取
    不法利益。
四、訊據被告甲○○固供承有於八十七年五月二十日在告訴人住處代乙○○向告訴人
    借款新台幣（下同）五十萬元，並約定當晚或月底應可還款，但屆期並未依約清
    償之事實不諱，惟堅決否認有何詐欺情事，辯稱：借款時雖曾口頭承諾告訴人最
    快當晚可還款，但因其母所有之五十萬元現金欲作其他用途，而無法依約於當晚
    先行償還，且借款當時乙○○是否無清償能力非其所知悉，伊僅是幫乙○○借款
    清償票款，並未實際取得該筆票款，其非該筆借款之債務人，事後該筆借款雖未
    清償，應與其無關等語。經查，被告與告訴人丁○○為好友，被告於八十七年五
    月二十日因其男友乙○○存款不足，所借用之票據將屆期跳票，為避免票信受損
    ，而受乙○○所託向告訴人借款五十萬元，告訴人遂於當日即將五十萬元匯入乙○○帳戶內等情，業據告訴人丁○○及證人乙○○分別指稱明確，並有郵政國內
    匯款執據一紙附卷可稽，核與被告辯稱係因男友乙○○存款不足為避免跳票，而
    請求其代為出面向告訴人借款，本件借貸之實際借款人為乙○○乙節相符，足證
    上開貨款雖未依約如期清償，應屬證人乙○○與告訴人丁○○間之債務糾紛，與
    被告無涉。次查，被告代證人乙○○向告訴人借款之際，原擬向其母借款先行償
    還告訴人，故曾口頭向告訴人承諾可於當晚還款，嗣因其母所有之現金準備至大
    陸購屋而作罷，證人乙○○遂先行簽發本票三紙委託被告交與告訴人作為借款之
    擔保，又交付丙○○簽發發票日為八十七年五月三十日、面額五十萬元之支票代
    之事實，除據證人乙○○、丙○○分別證述屬實，復有本票影本三張、大陸地區
    之房屋所有權證一份附卷可稽，足見告訴人借款與證人乙○○後，被告及證人乙○○仍積極尋求各種還款方法，並非故意置之不理拒不清償。參以被告於八十七
    年六、七月間證人乙○○尚無力清償告訴人借款五十萬元之際，應告訴人之要求
    先替證人乙○○償還五萬元之現金予告訴人繳交保費，亦據告訴人及證人乙○○
    陳稱無訛，益證被告受託向告訴人借款之初並無不法所有之詐欺故意，否則豈會
    於事後證人乙○○無力清償時仍先代為償還部分借款。末查，證人乙○○雖因存
    款不足經濟狀況吃緊而向告訴人借款以為支應，但借款當時並非無資力清償等情
    ，業經證人乙○○證稱：因其友人積欠之票款於八十七年五月底屆期後未清償，
    一時週轉不靈才無法償還告訴人借款等語，並提出支票及退票理由單影本八紙在
    卷可稽，顯見公訴人認被告於借款當時已明知證人乙○○經濟困難無償還能力，
    仍代為出面借款，有詐欺之故意云云，顯有誤會。綜上所述，被告上開所辯，應
    可採信，況上開借款雖如告訴人所指未如期清償，惟依前開說明，亦不得於別無
    積極犯罪證據之情況下，執此債信違反之事實遽而推認被告自始具有不法所有之
    詐欺犯意，是本案純屬債務不履行之民事糾紛，與詐欺刑責無涉。此外復查無其
    他確切證據足資證明被告確有詐欺取財之犯行，本件被告犯罪事證即屬不證明，
    自應為被告無罪之諭知。
據上論斷，應依刑事訴訟法第三百零一條第一項，判決如主文。
本案經檢察官周啟勇到庭執行職務
中      華      民      國    八十九    年      九      月     二十     日
                                      臺灣基隆地方法院刑事第二庭
                                          法  官  汪  梅  芬
右正本證明與原本無異。
對於本件判決如有不服，應於收受送達後十日內，向本院提出上訴書狀，上訴於臺灣
高等法院，並按他造當事人之人數附具繕本。
                                          書記官  黃  致  祥
中      華      民      國    八十九    年      九      月    二十一    日


司法院資訊處製作；財團法人民間司法改革基金會備份。
